臺灣臺中地方法院民事判決　九十三年度重訴字第一三七號
　　原　　　告　　乙○○
　　訴訟代理人　　吳光陸　律師
　　複　代理人　　廖瑞鍠　律師
　　被　　　告　　丙○○
　　訴訟代理人　　吳瑞堯　律師
　　　　　　　　　許蕙寶　律師
當事人間交還土地事件，本院於民國九十三年七月六日言詞辯論終結，判決如下：
    主      文
原告之訴駁回。
訴訟費用由原告負擔。
    事實及理由
壹、程序部分：按出租人與承租人間因耕地租佃發生爭議時，應由當地鄉（鎮、市、
    區）公所耕地租佃委員會調解；調解不成立者，應由直轄市或縣（市）政府耕地
    租佃委員會調處；不服調處者，由直轄市或縣（市）政府耕地租佃委員會移送該
    管司法機關，司法機關應即迅予處理，並免收裁判費用。前項爭議案件非經調解
    、調處，不得起訴；經調解、調處成立者，由直轄市或縣（市）政府耕地租佃委
    員會給予書面證明，耕地三七五減租條例第二十六條定有明文。本件被告於七十
    九年間與訴外人甲○○○就台中縣霧峰鄉○○段丁台小段第二一三之四號、第二
    一四號、第二一四之一號、第二一四之二號、第二一五之六號、第二四五號等六
    筆土地（下稱系爭耕地），有耕地租賃關係存在，惟於九十一年十月二十四日起
    ，該耕地租賃關係已無耕地三七五減租條例之適用（詳後述），是以原告於九十
    二年十一月經拍賣買受系爭耕地後，請求回系爭耕地，本已毋庸依耕地三七五減
    租條例二十六條之規定，先行聲請調解調處，況原告已於九十三年二月十六日向
    台中縣霧峰鄉耕地租佃委員會就收回系爭耕地事件聲請調解，經霧峰鄉公所回復
    ：「本案本所無私有耕地三七五租約登記，本鄉耕地租佃委員會難據以調解」等
    情，為兩造所不爭，復有霧峰鄉公所九十三年三月二日霧鄉民字第○九三○○○
    三一七六號函附卷可憑，按耕地租約既應申請登記，行政機關就涉及私權之耕地
    三七五租約事項，當事人間發生爭議時，並無實體認定權限，故其判斷耕地三七
    五租約之存否，一律依登記為準，最高法院八十二年台上字第二○○三號判決可
    資參照，再按田主以佃戶轉租為由，聲請鄉鎮（區）公所耕地租佃委員會調解，
    該會謂奉上級命令由轉租而生之糾紛，不屬於耕地三七五減租條例第二十六條之
    範圍，駁回其聲請者，則田主即得逕行起訴，法院亦應就案件之有無理由予以判
    決，不能以其未經調解、調處、而予駁回，最高法院四十八年台上字第一三六二
    號判例可資參照。本件原告既已向耕地租佃委員會聲請調解而遭駁回，自與經耕
    地租佃委員會聲請調調解不成立有間，亦無適用耕地三七五減租條例第二十六條
    規定，向直轄市或縣（市）政府耕地租佃委員會聲請調處，然兩造間確有耕地租
    佃之爭議存在，揆諸前揭最高法院判例意旨，自應准許原告逕行起訴，故原告之
    起訴為合法，先予敘明。
貳、實體部分：
一、原告主張：被告與甲○○○就系爭耕地無租賃關係存在，原告經鈞院九十二年度
    執字一八一一三號強制執行（債務人甲○○○）事件拍賣取得系爭耕地之所有權
    後，被告無權再占用。縱認被告與甲○○○間之租賃關係存在，且因原告拍定而
    移轉於原告與被告之間，然該耕地租約既無書面，亦未登記，又非定期租約，自
    無耕地三七五減租之適用，原告自亦得依土地法第一百一十四條第三款及農業發
    展條例第二十一條第三項前項規定，終止租約收回自耕。爰請求被告返還系爭耕
    地，並給付相當於租金之不當得利。並聲明：(一)被告應將系爭耕地交還原告。(二)
    被告應自起訴狀繕本送達之翌日起至交還前開土地之日止，依系爭耕地公告地價
    年息百分之八給付原告。
二、被告則以：被告與甲○○○確有租賃關係存在，縱無書面未經登記且未訂立期限
    ，仍應有耕地三七五減租條例之適用。又原告依法院拍賣之程序，取得系爭耕地
    之所有權，然既未按耕地三七五減租條例第十五條之規定，通知被告優先承買，
    其取得系爭耕地之物權移轉行為，對被告不生效力。且兩造租賃關係存續中，出
    租人縱能自任耕作，亦不得謂有收回自耕之原因等語置辯。並聲明：駁回原告之
    訴。
三、得心證之理由：系爭耕地地目田，使用分區為特定農業區，原於七十九年十月二
    十四日所有權移轉登記予甲○○○，經原告於本院九十二年度執字一八一一三號
    強制執行（債務人甲○○○）程序中拍定核發權利移轉證書，並經地政機關於九
    十二年十一月二十四日登記所有權人為原告，惟該執行程序中，並未通知被告優
    先承買，系爭耕地現仍由被告耕作占用等情，為兩造所不爭，復據本院調閱前揭
    執行卷宗查核屬實。本件應審究者，為被告與甲○○○間就系爭耕地有無租賃關
    係存在，若有租賃關係存在，於原告經拍賣取得系爭耕地所有權時，有無三七五
    減租條例之適用等。
（一）被告與甲○○○間就系爭耕地原有租賃關係存在：
      本件原告主張被告與訴外人甲○○○間就系爭耕地無租賃關係存在，被告則以
      ：「系爭耕地原來是廖漢洲的，我於六十五年間退伍之後就開始耕種一直到現
      在，當時我與廖漢洲是用口頭定租約，沒有向鄉公所辦理租約登記，後來廖漢
      洲不做了而且他兒子生病，所以就賣給我媽媽，大約二年後我家沒有錢就請我
      阿姨甲○○○買下。我以前向廖漢洲耕種的時候就是以每期一分地一百斤的稻
      米計算租金，我媽媽賣給我阿姨的時候也吩咐她照同樣的方式計算租金，我每
      年二次都有給甲○○○一百斤稻米的錢，我和甲○○○沒有定書面契約，給付
      租金的時候也沒有寫收據，給付的時期大約每年六月及十月左右，以農會的公
      告計算方式計算，我給付租金的時候有跟我阿姨說是以農會公告的計算方式」
      等語置辯，核與證人即甲○○○到庭經隔離訊問證稱：「這六筆土地，我於七
      十九年向曾林樹枝（我大姐，也是丙○○的媽媽）買下來，因為當時我大姐沒
      有錢，：：買之前就是丙○○在耕種，因為丙○○已經耕種很久了，所以我買
      後繼續交給他耕種使用到現在，因為是自己人所以租約只有用口頭約定，我認
      為這樣就可以了所以沒有去辦理三七五租約登記，我們沒有約定要讓他耕種多
      久。我們口頭約定租金一年二期，每期一分地一百斤的稻米換成現金付給我，
      一年二次，給付的時期都是約在稻米成熟割稻後賣了就換成現金給我，他拿給
      我多少錢我就收多少，也沒有開收據」等語情節相符，復與卷附台中縣霧峰鄉
      萬豐派出所警員之職務報告書記載：「耕作人是丙○○，係向其阿姨甲○○○
      所租賃，雙方並無立契約，耕作時間亦無期限，其本人耕作約三十年左右，每
      年一分地給予甲○○○一百台斤稻米作為租金」等情一致，堪信真實。被告與
      訴外人甲○○○間就系爭耕地有租賃關係存在之事實，應堪認定。
（二）被告與甲○○○間就系爭耕地之租賃關係，原有耕地三七五減租條例之適用，
      惟於九十一年十月二十四日起，已無耕地三七五減租條例之適用：
    (1)按耕地三七五減租條例第六條第一項規定「本條例施行後耕地租約應一律以書
      面為之，租約之訂立、變更、終止或換訂，應由出租人會同承租人申請登記」
      ，係為保護佃農及謀舉證上便利而設，非謂凡租約之訂立、變更、終止或換訂
      ，須經登記，始能生效，最高法院五十一年台上字第二六二九號判例可資參照
      ，故本件被告向甲○○○承租系爭耕地耕作，即令未以書面訂言租約並經登記
      ，揆諸前揭判例意旨，仍不得謂其契約尚未成立。再按耕地三七五減租條例第
      一條規定，耕地之租佃，依本條例之規定；本條例未規定者，依土地法及其法
      律之規定，是本件租約及其爭議，原有該條例之適用。
    (2)按租賃期限屆滿後，承租人仍為租賃物之使用收益，而出租人不即表示反對之
      意思者，視為以不定期限繼續契約，民法第四百五十一條定有明文。此項規定
      ，依耕地三七五減租條例第一條，於租佃爭議事件亦有適用，惟該條例第五條
      既定耕地租賃期間不得少於六年，則租賃期限屆滿後，承租人仍為租賃物之使
      用收益，而出租人不即表示反對之意思者，應解為以六年期限繼續租約。系爭
      耕地原即由被告耕作，於七十九年十月二十四日甲○○○向被告之母買受後，
      繼續交給被告耕作，且雙方並未約定租賃期限等情，業據甲○○○到庭證述屬
      實已如前述。則被告與甲○○○間之耕地租賃關係，自應解為以六年期限繼續
      租約，即自七十九年十月二十四日起至八十五年十月二十三日屆滿，新的租約
      再於八十五年十月二十四日起至九十一年十月二十三日屆滿。
    (3)再查，系爭耕地地目為田，使用分區為特定農業區，且係原所有權人甲○○○
      將之出租與被告經營農業使用，已如前述，自屬於農業發展條例第三條第十四
      所規定之農業用地租賃。按「農業發展條例中華民國八十九年一月四日修正施
      行前已依耕地三七五減租條例，或已依土地法及其他法律之規定訂定租約者，
      除出租人及承租人另有約定者外，其權利義務關係、租約之續約、修正及終止
      ，悉依該法律之規定」，八十九年一月二十六日修正公布施行之農業發展條例
      第二十條第二項定有明文。被告與甲○○○間之耕地租約，雖原有耕地三七五
      減租條例之適用，惟既未依耕地三七五減租條例第六條之規定訂立書面租約並
      由出租人會同承租人申請登記，則被告與甲○○○於九十一年十月二十四日以
      後之租約，自須適用當時已修正公布之農業發展條例第二十條第二項規定，再
      參酌同條第一項規定：「本條例中華民國八十九年一月四日修正施行後所訂立
      之農業用地租約，應依農業發展條例條例之規定，不適用耕地三七五減租條例
      之規定，本條例未規定者，適用土地法、民法及其他有關法律之規定」，則被
      告與甲○○○於九十一年十月二十三日租約屆滿後，已無再適用耕地三七五減
      租條例之餘地，而應優先適用農業發展條例之規定，若農業發展條例未規定者
      ，則適用土地法、民法及其他有關法律之規定。
（三）被告依土地法規定仍有優先購買權：
      按優先購買權人，於接到出賣通知後十日內不表示者，其優先權視為放棄，出
      賣人未通知優先購買權人而與第三人訂立買賣契約者，其契約不得對抗優先購
      買權人；關於承租人之優先承買權，農業發展條例雖未規定，惟出租人出賣或
      出典耕地時，承租人有依同樣條件優先承買或承典之權，土地法第一百零四條
      第二項之規定，於前項承買承典準用之，土地法第一百零四條第二項、第一百
      零七條分別定有明文。被告與甲○○○於九十一年十月二十三日租約屆滿後之
      租約，雖無適用耕地三七五減租條例關於優先購買權之規定，惟仍應適用前開
      土地法之規定。又強制執行法上之拍賣為買賣之一種，即以債務人為出賣人，
      拍定人為買受人，故仍有上開規定之適用。是以原告與甲○○○間因拍賣成立
      之買賣契約，被告應依土地法規定，仍有優先購買權。
（四）按承租人優先承受權，為形成權之一種，其權利之相對人為耕地之所有人，苟
      耕地出賣與第三人時，一經承租人表示優先承受，承租人與該耕地所有人間，
      即成立與第三人所訂同樣條件之買賣，耕地所有人應將耕地所有權移轉於承租
      人。又土地承租人之優先購買權，不僅具有相對的物權之效力，且基地出賣人
      必須將其與第三人訂立之土地買賣契約之條件，通知予優先購買權人，以便考
      慮是否依同樣條件優先購買，不得僅以買賣土地之事實通知，即謂已盡通知之
      義務，亦即不得僅以買受基地之原告通知或起訴請求被告交還土地，即謂已盡
      通知之義務，最高法院八十五年台上字第二一一八號判決可資參照。本件原告
      並未舉證證明被告已受基地出賣人之通知，而得行使優先承買權，則被告既無
      放棄優先承受權之情事，若經被告表示優先承受，被告與甲○○○間即成立與
      原告所訂同樣條件之買賣，何林素並應將耕地所有權移轉於被告，則被告尚得
      以其優先購買權對抗原告，被告與甲○○○之租賃關係並不當然移轉於被上訴
      人，尚難謂原告即有對被告主張終止租約之權利，及被告占有系爭耕地為無權
      占有。從而原告主張被告應交還系爭耕地，及請求被告返還相當於租金之不當
      得利，自屬無據，應予駁回。
四、兩造所為之其他主張、陳述並所提證據，經審酌後，認均與本件之結論無礙，不
    再一一論述，附此敘明。
五、訴訟費用負擔之依據：民事訴訟法第七十八條。
中　　　華　　　民　　　國　　九十三　　年　　　七　　　月　　三十  　　日
                                    臺灣臺中地方法院民事第二庭
~B法　　　官　陳宗賢
右為正本係照原本作成
如不服本判決，應於判決送達後二十日內，向本院提出上訴狀。
中　　　華　　　民　　　國　　九十三　　年　　　七　　　月　　三十  　　日
~B法院書記官
